【裁判字號】    95,交聲,472
【裁判日期】    951130
【裁判案由】    違反道路交通管理處罰條例聲明異議
【裁判全文】
臺灣士林地方法院交通事件裁定         95年度交聲字第472號
原處分機關  臺北市交通事件裁決所
異  議  人
即受處分人  甲○○
上列受處分人因違反道路交通管理處罰條例案件，對於臺北市交
通事件裁決所中華民國95年5 月16日所為之處分（原處分案號：
北市裁二字第裁22-AEU176442號、第裁22-AEU176443號），聲明
異議，本院裁定如下：
    主  文
臺北市交通事件裁決所95年5 月16日北市裁二字第裁22-AEU1764
42號處分撤銷。
甲○○汽車駕駛人於行經有燈光號誌管制之交岔路口紅燈右轉，
處罰鍰新臺幣壹仟貳佰元，並記違規點數點。
其餘異議駁回。
    理  由
一、原處分意旨略以：本件異議人即受處分人騎乘車號BBE-400
    號普重型機車於民國95年3 月15日下午5 時33分許，行經臺
    北市○○○路與明德路口時，於路口號誌紅燈狀態下，不停
    等而右轉行駛，且不聽值勤警員制止拒絕停車接受稽查而加
    速駛離，經警逕行舉發「紅燈右轉」及「違反道路交通管理
    處罰條例之行為，拒絕停車接受稽查而逃逸」等違規，爰依
    道路交通管理處罰條例第53條第1 項裁處罰鍰1,800 元（新
    台幣，下同）；又依同條例第60條第1 項之規定裁處罰鍰
    3,000 元，並依同條例第63條第1 項第1 款之規定記違規點
    數1 點。
二、聲明異議意旨略以：伊沒有如臺北市政府警察局北投分局所
    舉發「紅燈右轉」、「違反道路交通管理處罰條例之行為，
    拒絕停車接受稽查而逃逸」等違規。舉發當天天候不佳，下
    著雨，伊係牽著機車於明德路與致遠一路旁之騎樓下躲雨，
    待雨勢稍微緩和後始移動機車至明德路，沒有紅燈右轉。又
    舉發時間係下班尖峰時段，伊專注於行車安全，無暇注意於
    執勤員警之任何手勢及以鳴笛方式攔車稽查等情，復以當時
    道路兩側係塞車狀態，實無拒絕停車及加速駛離之情，甚且
    本案之舉發通知單上亦無違規照片可供證明，異議人實難甘
    服，為此依法聲明異議云云。
三、查異議人於上揭時間、地點騎乘車號BBE-400 號普重型機車
    紅燈右轉之違規行為，業據證人即舉發之警察鍾宏益到庭具
    結證述：當時伊站在明德路上公車站牌旁，即靠致遠一路與
    明德路交口10至15公尺處執行路檢勤務時，看見異議人騎乘
    上揭機車，且後載有一名女子，從致遠一路轉明德路路口時
    紅燈右轉後，伊即拿出指揮棒並鳴笛以示攔停，惟異議人未
    停車，並以約2 、3 步之距離從伊面前經過，執勤當時伊有
    穿制服等情甚明，並稱：從伊所站之位置可以清楚看見上開
    路口之紅綠燈號誌等語明確（見本院95年11月8 日訊問筆錄
    ）。本院至現場即上開交叉路口勘驗，並站立於證人鍾宏益
    所指其值勤時所在之公車站牌旁，該處距離上開路口約15公
    尺，確實能夠明顯看到明德路及致遠一路交叉路口路況，並
    能清楚看見該路口明德路2 個、及致遠一路1 個之交通燈號
    ，正如證人鍾宏益事後所提出附於本院卷內之該路口照片數
    張，足見證人鍾宏益所證述其能清楚看見該路口之情為真，
    參以證人鍾宏益能具體證述異議人當日違規紅燈右轉時，後
    載1 名女子之事實，與異議人所陳述當日確實載有其女友之
    情相符。又「牽機車」或「騎乘機車」之不同動作極易辨識
    ，尚難有誤認之虞，依證人乙○○○○之上開證詞觀之，其
    確實清楚看見異議人當時是騎乘機車，而證人鍾宏益與異議
    人素不相識，並無恩怨，自無甘冒偽證之重罪，而誣陷異議
    人之理，再依警方之專業訓練，其觀察注意義務應較一般人
    謹慎，應認其並無誤判之可能，再參以異議人於交通違規案
    件陳述書「陳述內容補充摘要」欄所寫：「本人右轉於燈號
    已轉為綠燈，因此無紅燈右轉」等語，並未提及牽車在轉角
    騎樓躲雨等詞，與事後到庭所辯其係牽機車至路口轉角（即
    統一超商）騎樓躲雨，再從騎樓牽車出來右轉云云不同，所
    辯不足信，應認證人鍾宏益所言堪信為實在。異議人又稱：
    其從騎樓牽車出來右轉時，因路口很長，不知是紅燈或綠燈
    云云（見本院95年9 月29日訊問筆錄），與本院在現場所見
    該路口可清晰看見紅綠燈號誌之狀況亦不相符，所述不足採
    。況明德路旁之人行道高於明德路，二者約有20公分之高度
    落差，僅轉角處呈坡平狀，以利機車、單車及行人之出入騎
    樓，縱異議人係於轉角處牽車再駛出，衡情當係從轉角坡平
    處出來，然該處亦屬致遠一路右轉明德路路口，此經本院勘
    驗明確，是其亦當遵守紅燈不能右轉之規定，異議人所辯未
    違反紅燈右轉規定云云，並不足採。又據證人鍾宏益前開證
    詞，其穿著制服，持指揮棒鳴笛時，異議人即從其前面約2
    、3 步之距離經過，參以本件違規時間，係下午5 時33分許
    ，有舉發違反道路交通管理事件通知單在卷可稽，異議人亦
    稱：當時是下課時間，該路段當時應屬繁忙等語（見本院95
    年11月8 日訊問筆錄），足見異議人當時車速不快，值勤警
    察距離其僅2 、3 步遠、穿制服、持指揮棒、並鳴笛加以攔
    阻，衡情不可能沒有看見，何況異議人二十餘歲，其注意能
    力並無顯低於一般人之情狀，其竟稱沒有看見警察云云，難
    以令人置信，所辯委不足採。異議人於紅燈右轉後，復有拒
    絕停車接受稽查而逃逸之違規行為，堪以認定。
四、又按：
  (一)94年2 月5 日公布、95年2 月5 日施行之行政罰法第1 條明
    文規定「違反行政法上義務而受罰鍰、沒入或其他種類行政
    罰之處罰時，適用本法。但其他法律有特別規定者，從其規
    定」，足認行政罰法係屬行政罰之基本法，而道路交通管理
    處罰條例本質上係屬行政罰而非刑罰，此由該條例中就交通
    違規行為所定法律效果包括罰鍰、吊扣證照裁罰等行政罰觀
    之甚明（參照行政罰法第1 條、第2 條將罰鍰、吊扣證照處
    分均定為行政罰），是以，該條例因本身未設有法律變更比
    較之規定，自應適用行政罰法之規定。而按行政罰法第5 條
    規定「行為後法律或自治條例有變更者，適用行政機關最初
    裁處時之法律或自治條例。但裁處前之法律或自治條例有利
    於受處罰者，適用最有利於受處罰者之規定」，本條款所稱
    之「裁處」，依最高行政法院89年9 月13日89年度9 月份第
    1 次庭長法官聯席會議決議意旨針對稅捐稽徵法第48條之3
    相類規定之解釋，係包括訴願、再訴願及行政訴訟之決定或
    判決而言，是以，於違反道路交通管理處罰條例之行為，受
    處分人不服交通主管機關所為裁處行政罰之裁決而向法院聲
    明異議，於受處分人行為後，法院依法裁定前，如該條例有
    所修正，依照上開規定，自應依「從新從輕」原則為新舊法
    之比較適用。
  (二)查異議人行為時，道路交通管理處罰條例第53條規定：「汽
    車駕駛人，行經有燈光號誌管制之交岔路口闖紅燈者，處新
    臺幣1,800 元以上5,400 元以下罰鍰」。惟於異議人行為後
    ，同條例第53條業經總統於94年12月28日以總統華總一義字
    第09400212581 號令修正，並經行政院定自95年7 月1 日施
    行，該修正後條文規定：「汽車駕駛人，行經有燈光號誌管
    制之交岔路口闖紅燈者，處新臺幣1,800 元以上5,400 元以
    下罰鍰。前項紅燈右轉行為者，處新臺幣600 元以上1,800
    元以下罰鍰」；再有前條情形者，記違規點數3 點，此復據
    同條例第63條第1 項第3 款定有明文，是揆諸上開說明，本
    件應為新舊法之比較，並依比較結果，以修正後之新法較有
    利於本件異議人，而應適用修正後之該條例第53條第2 項之
    規定。又按汽車駕駛人，駕駛汽車有違反道路交通管理處罰
    條例之行為，經交通勤務警察或依法令執行交通稽查任務人
    員制止時，不聽制止或拒絕停車接受稽查而逃逸者，除按各
    該條規定處罰外，處3,000 元以上6,000 元以下罰鍰，道路
    交通管理處罰條例第60條第1 項定有明文。又違反道路交通
    管理處罰條例第60條規定，除依原條款處罰鍰外，記違規點
    數1 點，同條例第63條第1 項第3 款亦定有明文。至於本件
    原處分機關裁處後，道路交通管理處罰條例第60條、第63條
    之修正條文於95年7 月1 日施行，依行政罰法第5 條之規定
    ，因原處分機關裁處「前」並無較有利異議人之法律，仍應
    適用最初裁處時之法律即修正前道路交通管理處罰條例第60
    條第1 項、第63條第1 項第1 款、第3 款之規定。
  (三)核異議人紅燈右轉之行為，係違反現行道路交通管理處罰條
    例第53條第2 項之規定。原處分機關認異議人有前述違規情
    事，而依異議人行為時之修正施行前道路交通管理處罰條例
    第53條之規定，裁處異議人罰鍰1,800 元，固非無據，然原
    處分未及比較新舊法，尚有未洽，本件異議人執詞提出異議
    ，雖無理由，惟原處分既有不當，此部份自應由本院撤銷後
    改依新法裁罰，並依同法第63條第1 項第3 款，及參考違反
    道路交通管理事件統一裁罰基準表之規定，處罰鍰12 00 元
    ，併記違規點數3 點（此部份新法並未修正，原處分機關漏
    未併予裁罰）。又異議人確有紅燈右轉違反道路交通管理處
    罰條例之行為，拒絕停車接受稽查而逃逸之違規行為，從而
    原處分機關援引道路交通管理處罰條例第60條第1 項、第63
    條第1 項第1 款之規定，為前述之裁罰，此部分核無不當，
    異議人就此部分之異議為無理由，應予駁回。
據上論斷，應依道路交通案件處理辦法第19條、第20條前段，裁
定如主文。
中    華    民    國    95    年    11    月    30    日
                  交通法庭法  官  趙文卿
以上正本證明與原本無異
如不服本裁定應於送達後5日內向本院提出抗告狀
                          書記官  陳佳伶
中    華    民    國    95    年    11    月    30    日


司法院資訊處製作；財團法人民間司法改革基金會備份。
